【裁判字號】    90,上,260
【裁判日期】    920121
【裁判案由】    侵權行為損害賠償
【裁判全文】
臺灣高等法院臺南分院民事判決  九十年度上字第二六○號  ｅ
      上  訴  人  丁  ○  ○
      法定代理人  丙  ○  ○
      訴訟代理人  乙  ○  ○
                  甲  ○  ○
右當事人間請求侵權行為損害賠償事件，上訴人對於中華民國九十年八月二十二日臺
灣嘉義地方法院第一審判決（八十九年度訴字第五七八號）提起上訴，本院判決如左
：
      主      文
原判決廢棄。
被上訴人在第一審之訴駁回。
第一、二審訴訟費用由被上訴人負擔。
      事      實
甲、上訴人方面：
  一聲明：求為判決如主文。
  二陳述：除與原審判決記載相同者予以引用外，補稱：
    (一)按強制汽車責任保險法係採責任保險制，其立法之目的，一方面在使汽車交通
      事故之受害人得直接請求保險賠償給付，迅速獲得保障，另方面使加害人依法
      應負賠償責任，而受賠償之請求時，得因有保險契約之保障，而在限度之金額
      內免其責任，責任保險人之義務在於代替被保險人向第三人賠償。雖為使受害
      人能迅速獲得保障，而與一般之責任保險有：將任意保險改為強制保險、由過
      失責任轉換為絕對責任，及由被保險人賠償後再為給付，變成受益人得直接向
      保險人請求給付等相異之處，惟兩者之本質上應屬相同。再者，「強制汽車責
      任保險依本法之規定；本法未規定者，適用保險法及其他有關法令之規定」，
      強制汽車責任保險法第二條定有明文；又「責任保險人於被保險人對於第三人
      ，依法應負賠償責任，而受賠償之請求時，負賠償之責」，保險法第九十條亦
      有明文。準此，強制汽車責任保險法之保險人，應於被保險人駕駛被保險汽車
      發生交通事故，致第三人傷殘死亡，而受賠償之請求時，始負保險賠償給付之
      義務。
    (二)本件被上訴人主張上訴人丁○○駕駛未投保強制責任險之汽車，因過失致被上
      訴人所承保之ＬＺＷ—九三八號被保險機車之駕駛人康劉敏珠死亡，故起訴依
      強制汽車責任保險契約第二十四條第一項之規定及強制汽車責任保險法第三十
      一條、保險法第五十三條規定請求上訴人賠償。惟查：
      1.本件車禍事故中死亡者康劉敏珠，是被上訴人保險車輛之駕駛人，即強制汽
        車責任保險法第八條所稱之被保險人，並非加害人，依前揭說明，被保險人
        康劉敏珠對於第三人依法並不負任何賠償責任，亦無受害之第三人得向被上
        訴人為賠償之請求，足見被上訴人所承保之強制汽車責任險契約之保險事故
        並未發生，故被上訴人並不負保險賠償給付之義務，乃被上訴人竟將保險金
        給付被保險人康劉敏珠之繼承人，於法自有未合。
      2.再參諸強制汽車責任保險法施行細則第三條第二項規定「汽車交通事故僅涉
        及一輛汽車者，受害人不包括該汽車之駕駛人」，已明顯將己車之駕駛人予
        以排除在外，更可見強制汽車責任保險法係採責任保險之體制，故駕駛人之
        殘廢或死亡應屬傷害保險之保障範圍，不能與屬責任保險之現行汽車責任強
        制保險法相混淆。再觀之被上訴人之強制汽車責任保險單條款第十八條亦載
        明「汽車交通事故僅涉及一輛汽車者，本公司對車內及車外之受害人，負保
        險責任，但不包含駕駛被保險汽車之人」，此與前揭強制汽車責任保險法施
        行細則第三條第二項規定相同，可證被上訴人之保險契約確屬責任保險契約
        ，從而，本件被上訴人將保險金給付康劉敏珠之繼承人，於法確有未合。
      3.至於肇事汽車之駕駛人在多車事故之情形，若他車亦屬肇事汽車，對該車之
        損害亦有損害賠償責任，該駕駛人自屬本法之受害人。換言之，他車之駕駛
        人亦為本法所稱之加害人，對該車之損害，須負賠償責任，他車之保險人對
        該車之損害即應賠償。故強制汽車責任保險法第卅四條第一款規定：汽車交
        通事故係由數汽車所共生或涉及數汽車，肇事汽車全部或部分為被保險汽車
        者，受害人或受益人得在本法規定之保險金額範圍內，請求各被保險汽車之
        保險人連帶給付保險金。惟就該車之駕駛人而言，其所謂之肇事汽車應係指
        該車以外之他車而言，亦即該車之駕駛人因多數之他車共同肇事而受損害，
        得請求他車之保險人連帶給付保險金，而非包括該車之保險人在內。準此，
        就本件而言，若上訴人有投保強制責任保險之情況下，康劉敏珠之繼承人亦
        僅能向上訴人之保險人請求給付保險金，而不得向被上訴人為請求，故被上
        訴人據上開法律規定，主張其有給付保險金之責，容有違誤。
      4.又強制汽車責任保險法第卅一條第一項雖規定：「汽車交通事故之發生，如
        可歸責於被保險人或加害人以外之第三人，保險人得於給付金額範圍內代位
        行使被保險人對於該第三人之損害賠償請求權」，惟條文內容既明定如可歸
        責於「被保險人以外之第三人」、「加害人以外之第三人」之情形始可，則
        本件上訴人丁○○乃系爭交通意外事故中之行為人，依強制汽車責任保險法
        第九條第一項之規定，上訴人係加害人，並非居於第三人之地位，故被上訴
        人主張依本條之規定對上訴人為請求，於法亦有未合。
      5.至於被上訴人之強制汽車責任保險單條款第二十四條第一項固約定「汽車交
        通事故之發生，如可歸責於被保險人以外之第三人者，本公司得於給付金額
        範圍內代位行使被保險人對於該第三人之損害賠償請求權」。惟參諸前揭說
        明可知，汽車駕駛人對自己並沒有所謂之責任，現行強制汽車責任保險法之
        責任保險人對於其所承保之車輛駕駛人之傷亡，並無給付保險金予被保險人
        或其繼承人之義務。再觀諸被上訴人之強制汽車責任保險單條款第三條亦規
        定「被保險人因所有或管理被保險汽車發生汽車交通事故，造成受害人體傷
        、殘廢或死亡者，不論被保險人有無過失，本公司依保險契約之約定，對受
        益人給付保險金」。由此亦足見被上訴人僅在其承保之保險契約被保險人，
        因使用被保險汽車而造成他人傷殘或死亡之情況下，始對該受害人或其繼承
        人負給付保險金之責，殊無對保險契約之被保險人或其繼承人給付保險金之
        義務。茲康劉敏珠乃強制汽車責任保險法第八條所稱之被保險人，且本件並
        非康劉敏珠駕車肇致他人死傷，依上開說明，被上訴人並無給付保險金之義
        務，故被上訴人將保險金給付被保險人康劉敏之繼承人，顯非依保險契約所
        為給付，從而，其主張依保險契約代位行使被保險人對第三人之損害賠償請
        求權，顯無理由。
      6.再者，保險法第五十三條第一項固規定「被保險人因保險人應負保險責任之
        損失發生，而對於第三人有損失賠償請求權者，保險人得於給付賠償金額後
        ，代位行使被保險人對於第三人之請求權」，惟上開規定與強制汽車責任保
        險法第三十一條第一項，均係規定保險人對於第三人之代位權，其理由在於
        保險人於給付之範圍內，不論是直接對受害人給付，或係對保險人為給付，
        被保險人如對於第三人如有其他權利，即法定移轉與保險人，使該第三人負
        一終局責任，故上述二種法律之規定本質上應屬類同。茲強制汽車責任保險
        法對代位權既已有明文規定，而非未為規定，則自應依其規定，而無適用保
        險法第五十三條第一項規定之餘地，故被上訴人主張依前揭保險法之規定請
        求，亦不足採。
    (三)被上訴人雖又主張若未投保強制責任險之加害人無庸負責，無異鼓勵汽車所有
      人不用投保強制汽車責任保險，且有投保者無法獲得理賠，將有失衡平云云。
      惟查：「汽車交通事故發生時，受害人或其繼承人因下列情事之一，未能依本
      法規定向保險人請求給付保險金者，得在相當於本法規定之保險金額範圍內，
      向特別補償基金請求補償：：二肇事汽車非被保險汽車者：：」，強制汽車責
      任保險法第三十八條第一項第二款定有明文。本件上訴人所駕駛之肇事汽車非
      被保險汽車，則康劉敏珠之繼承人儘得依上開規定，向依該法設置之汽車交通
      事故特別補償基金請求補償，故並無被上訴人所云投保者未能獲得理賠之情形
      。又特別補償基金於補償金額範圍內，得直接向加害人或汽車所有人求償；特
      別補償基金於加害人或汽車所有人償還全部補償金額前，並得通知主管機關吊
      扣牌照、駕照，並停止辦理車輛異動。汽車所有人未依規定投保者，並有罰鍰
      、扣留牌照等處罰規定，強制汽車責任保險法第三十九條第二、三項、第四十
      四條均有明文，故被上訴人前揭主張，亦不足採。
    (四)本件車禍事故因康劉敏珠並非加害人，依前揭說明，被上訴人所承保之強制汽
      車責任險之保險事故並未發生，故被上訴人並無依強制汽車責任保險法第二十
      八條規定給付保險金之義務，當然更無得依強制汽車責任保險法第三十一條第
      一項規定代位向上訴人請求之餘地，請求廢棄原判決，並駁回被上訴人之訴。
  三證據：援用原審所提證據。
乙、被上訴人方面：
  一聲明：求為判決駁回上訴。
  二陳述：除與原審判決記載相同者予以引用外，補稱：
    (一)上訴人上訴理由不當限縮並歪曲解釋強制汽車責任保險法之目的。觀諸本法第
      一條「為使汽車交通事故所致體傷、殘廢或死亡之受害人，迅速獲得基本保障
      ，並維護道路交通安全，特制定本法。」之內容自明，實並無如上訴人所稱有
      「在限度金額範圍內」解免加害人之責任的意思。況本法乃如上述條文中所言
      ，係「為使汽車交通事故所致體傷、殘廢或死亡之受害人，迅速獲得基本保障
      」而制定，非如上訴人所言只適用於「被保險人駕駛被保險汽車發生交通事故
      ，致第三人傷殘死亡，而受賠償請求時，始負保險賠償給付義務。」果若如此
      限縮其適用情況，將使本法制定當初之良法美意盡失。
    (二)上訴理由稱，因強制汽車責任保險法施行細則第三條第二項規定「汽車交通事
      故僅涉及一輛汽車者，受害人不包括該汽車駕駛人」、及被上訴人強制汽車責
      任保險單條款第十八條亦有「汽車交通事故僅涉及一輛汽車者：：但不包含駕
      駛被保險汽車之人」約定，便率然認為本法之保障對象乃不包括駕駛被保險汽
      車者，完全無視於「汽車交通事故僅涉及一輛汽車者」之條件限制。上訴人未
      認清條文規定，率然以此條文為本法為單純責任險之依據，未免武斷。
    (三)另本法第三十一條本即為一有爭議之條文。蓋若依文義解釋汽車交通事故之發
      生，如可歸責於「被保險人或加害人以外之第三人」，則根本不存在此種「第
      三人」。依目前通說看法及責任險體制以觀，以把此處「被保險人」即等於「
      加害人」來解釋，方有適用餘地。且若如上訴人所言本保險保障對象不含第一
      人即被保險人本人，則本條後段「保險人得於給付金額範圍內代位行使被保險
      人對於該第三人之損害賠償請求權」該如何解釋？若被保險人非為本法保障對
      象之受害人，為何被保險人於該第三人會有損害賠償請求權可供保險人代位行
      使？可見本法雖名為「責任保險」，實已因其特殊立法目的而於多處脫逸於單
      純商業責任險之範疇，而將被保險人（第一人）、被保車輛之乘客（第二人）
      及車外第三人皆納入保障範圍。
    (四)又上訴人認受害人遭上訴人碰撞致死後，其受益人應向特別補償基金求償。然
      依據補償基金「委託保險業辦理補償業務」作業手冊第四頁第二項規定「二輛
      及二輛以上汽車所致之交通事故(1)肇事汽車均為非被保險汽車者，受害人得向
      特別補償基金請求補償。(2)肇事汽車中，有一輛以上為被保險汽車者，全部受
      害人由被保險汽車之保險人負連帶給付保險金之責任，特別補償基金不予補償
      。」其理由依據乃強制汽車責任保險法第三十四條第一項的一、二兩款規定。
      依此及上訴人所言，則本案中受害人將無從得到補償，而身為加害人之上訴人
      將可有恃無恐，逍遙法外；此亦無異鼓勵大眾要投保強制責任險，有違本法立
      法者之本意，請求駁回上訴。
  三證據：除原審所提證據予以援用外，補提出身分證影本五份、東泰產物保險股份
    有限公司保險理賠申請書一份為證。
丙、本院依職權函調台灣嘉義地方法院檢察署八十年度偵字第四○○○卷宗（內含台
    灣台南地方法院八十八年交易字一八七號卷）、並向財政部台灣省南區國稅局嘉
    義縣分局與佳里稽徵所函調康勝雄、康敬宜、康敬煌、丁○○、康素菁及康素芬
    等人之財產歸戶資料及民國八十七、八十八年綜合所得稅申報及核定資料。
      理      由
一、本件被上訴人起訴主張：伊與訴外人康勝雄就其所有之ＬＺＷ─九三八號機車，
    訂有強制汽車責任保險契約（下稱系爭保險契約），受害人康劉敏珠駕駛該被保
    險車輛，於八十八年三月二十四日十二時許，遭未投保強制險有過失且為肇事主
    因之上訴人所駕之ＡＱ─八一四八自小客車撞擊致死，其過失侵權行為應對受害
    人康劉敏珠之配偶康勝雄及子女四人所造成損害負賠償責任，核其喪葬費用及精
    神慰撫金之損害共新台幣（下同）三百四十萬元，伊已依與被保險人康勝雄間之
    強制汽車責任保險契約賠付一百二十萬二千六百三十七元，爰依系爭保險契約第
    二十四條第一項之規定、強制汽車責任保險法第三十一條、及保險法第五十三條
    之規定，就前開賠付金額取得對上訴人之損害賠償請求權之代位求償權規定，請
    求判命上訴人給付一百二十萬二千六百三十七元及法定遲延利息等語。
二、上訴人則以：強制汽車責任保險法係採責任保險制，保險人於被保險人駕駛被保
    險汽車發生交通事故，致第三人傷殘死亡，始負保險賠償給付義務。本件車禍事
    故死亡之受害人康劉敏珠係被上訴人承保保險契約之被保險人，並非加害人，被
    上訴人對康劉敏珠之繼承人並不負保險金賠付義務，尚不得依強制汽車責任保險
    法第卅一條第一項代位權之規定，或本質上類同的保險法第五十三條之代位權規
    定，代位向本件交通意外事故中之加害人之上訴人請求損害賠償。再本件意外事
    故發生後，受害人之繼承人康勝雄等人於八十八年四月二十四日已與上訴人達成
    和解，同意拋棄對上訴人之其餘民事賠償請求權，是被上訴人於同月二十八日賠
    付保險金予康勝雄等人，彼等既無任何權利可讓與，被上訴人自無從代位向上訴
    人請求賠償等語，資為抗辯。
三、本件被上訴人主張：受害人康劉敏珠駕駛被上訴人所承保訴外人康勝雄所有之Ｌ
    ＺＷ─九三八號機車，於八十八年三月二十四日十二時許，遭被上訴人駕駛未投
    保強制險之ＡＱ─八一四八號自小客車車撞擊，致康劉敏珠死亡，被上訴人業已
    依系爭保險契約賠付被害人康劉敏珠之受益人即配偶康勝雄及其子女康敬宜、康
    敬煌、康素菁及康素芬（下稱康勝雄等五人）保險金一百二十萬二千六百三十七
    元等情，業據伊提出與其主張相符之嘉義縣警察局朴子分局朴子派出所道路交通
    事故證明書、強制汽車責任保險契約條款、理賠計算書、理賠匯款電匯檢核單、
    領款收據、診斷證明書、相驗屍體證明書、住院費用收據、理賠匯款核對報表、
    繼承系統表影本各一份為證（見原審八十九年促字第二五七五號卷、原審卷第六
    二至六五頁、一二四頁），且為上訴人所不爭執，應堪信為真實。
四、按保險代位權制度之設計，係在於因第三人之行為引發保險事故，致保險人應負
    保險責任時，被保險人得依一般私法之規定，向該第三人請求損害賠償，此時，
    損害賠償請求權與保險賠償請求權同歸於被保險人，將使被保險人因同一標的受
    損，同時獲有雙重賠償而有不當得利情形，為了避免此種情形，保險法乃設有保
    險代位權制度，規定「被保險人因『保險人應負保險責任之損失發生』，而對於
    第三人有損害賠償請求權者，保險人於給付賠償金額後，代位行使被保險人對第
    三人之損害賠償請求權」（保險法第五十三條）；「汽車交通事故之發生，如可
    歸責於被保險人或加害人以外之第三人者，保險人得於給付金額範圍內代位行使
    被保險人對於該第三人之損害賠償請求權」（汽車強制責任保險法第三十一條第
    一項）。故第三人所引發之事故亦須為保險人所承保之事故，才會發生有雙重得
    利之危險，而須透過保險代位制度加以解決。若保險人依據保險契約之規定，對
    於被保險人所受之損失原無須負賠償責任而竟予賠償，其給付尚非保險代位制度
    所欲規範之情形，保險人自不得據以對第三人行使代位權，此不論是汽車強制責
    任保險法第三十一條第一項或保險法第五十三條之代位權規定或其保險契約約定
    ，均應為相同解釋。
五、就本件受害人康劉敏珠駕駛被上訴人所承保訴外人康勝雄所有之ＬＺＷ─九三八
    號機車，遭上訴人駕駛未投保汽車強制責任險之自小貨車撞擊致死，被上訴人對
    康劉敏珠之受益人，有無給付保險金之義務：
  (一)我國現行強制汽車責任保險法之立法目的，一方面在使汽車交通事故之受害人得
    直接請求保險賠償給付，迅速獲得保障，另方面使加害人依法應負賠償責任，而
    受賠償之請求時，得因有保險契約之保障，而在限度之金額內免其責任，故保險
    人之義務在於代替被保險人向第三人賠償。且「汽車交通事故僅涉及一輛汽車者
    ，受害人不包括該汽車之駕駛人」，強制汽車責任保險法施行細則第三條第二項
    及系爭保險契約條款第十八條均分別有規定及約定（見原審促字卷），明顯將己
    車之駕駛人自己之損害排除在承保範疇之外。又「強制汽車責任保險法」之法規
    名稱亦係『責任保險』之用語，故強制汽車責任保險法係採責任保險法制。況強
    制汽車責任保險係採強制投保制，駕駛人就自己之損害，法律實無強迫投保保險
    保護必要，乃屬私法自治可自行決定是否另投保「傷害險」之任意保險之問題，
    與屬『責任保險』之「強制汽車責任保險法」不同，此不論在一車行車事故或多
    車行車事故均同，故「強制汽車責任保險法」之保險人僅於被保險汽車發生交通
    事故，致他人體傷、殘廢或死亡，始負保險賠償給付義務，保險人就其所承保車
    輛之駕駛人本身的損害不需負賠償之責。
  (二)強制汽車責任保險法第八條第二項之草案原本規定：「本法所稱受害人，係指因
    交通事故所造成體傷、殘廢或死亡而依法享有損害賠償請求權之人。『但加害人
    或被保險人不在此限』」。亦將加害人或被保險人本身之損害，排除在承保範圍
    之外，後來於法案審查時認為其無規定之必要，蓋加害人對自己所造成之損害並
    無責任可言，自不在責任保險之保障範圍；而若被保險人並非加害人時，其本身
    亦可能因他人駕駛其所有之車，而成為交通事故之受害人，故此情形，被保險人
    亦應為本法所保障範圍內之受害人，不應將之排除在外（見保險法論文集(一)第四
    三四至四三五頁，江朝國著「論強制汽車責任保險法草案受害人之概念及相關問
    題」），為了避免造成混淆，因而將其但書刪除，故加害人本身之損失並不在強
    制汽車責任險之承保範圍。
  (三)強制汽車責任保險法第卅四條第一項第一款雖明定「肇事汽車全部或部分為被保
    險汽車者，受害人或受益人得在本法規定之保險金額範圍內，請求各被保險汽車
    之保險人連帶給付保險金」，然本條所指之「肇事汽車」，必須是給予汽車交通
    事故發生原因力之汽車，單純被害車輛，未因其行為或不行為而促使事故發生者
    ，該被害車輛之駕駛人既不負擔任何肇事責任，承保責任保險公司自亦不負擔任
    何賠償責任，且本條所謂「受害人或受益人」及所得請求之給付之「保險人」，
    必須依各個保單相對效力而定，此為債之相對性所使然，並不包括被保險人得就
    自己所受之損害對保險人主張連帶給付保險金，蓋此非其保險契約所承保之範圍
    ，亦即所謂本條之「肇事汽車」，除乘坐該被保險汽車之乘客外，就該車之駕駛
    人而論，恒指該車以外之他車。故而在被保險車輛與肇事之非保險汽車發生交通
    事故，致被保險汽車駕駛人傷亡時，受益人僅得依同法第卅八條第一項第二款規
    定請求特別補償基金補償，不得向自己之保險人請求給付保險金。
  (四)依強制汽車責任保險作業處理要點第柒點就汽車交通事故之處理二雖規定：「(一)
    二輛以上有投保之車輛肇致交通事故，各由其被保險人負責處理汽車內駕駛人及
    乘客傷亡之損失」，此種垂直賠償方式，乃為受害人求償方便所設，尚不得據以
    認定保險人對所承保汽車駕駛人本身之損害亦須負給付保險金之責，此觀之同條
    項規定「雙方保險公司對二輛汽車內駕駛人及乘客傷亡之損失總和各負二分之一
    分攤之責」，各保險公司於給付保險金後尚有分攤損失；及同點項「(二)若對造汽
    車未投保強制汽車責任險，則對造汽車內駕駛人及乘客傷亡之損失（不包括己車
    駕駛人及乘客之損失），由已投保汽車之保險公司負賠償之責」之規定，即明「
    強制汽車責任保險法」之保險人僅於被保險汽車發生交通事故，致他人體傷、殘
    廢或死亡，始負保險賠償給付義務，保險人就其所承保車輛之駕駛人本身的損害
    不需負賠償之責。
  (五)本件車禍事故係上訴人丁○○駕駛未投保汽車強制責任險之自小貨車，撞擊被害
    人康劉敏珠所騎乘由被上訴人所承保之機車，而致康劉敏珠死亡，上訴人丁○○
    人身未受有損害，因此，就康劉敏珠死亡所生之損害，對其保險人即被上訴人而
    言，乃屬被保險汽車駕駛人本身之損害，除有特別約定外，非屬上訴人與要保人
    康勝雄間強制汽車責任險所承保之範疇，且被保險汽車駕駛人康劉敏珠對自己死
    亡之結果雖與有過失，究不能將其當作是肇事者，認其對自己死亡應負賠償責任
    被保險人康劉敏珠對自己之損害既無肇事責任，是其保險人即被上訴人對本件之
    情形自不負給付保險金之義務，果若被保險車輛之駕駛人康劉敏珠有過失，其所
    應給付之對象，為對造鄭朝明所受之傷亡損失，並不包括康劉敏珠所受之損失。
    是本件丁○○之肇事汽車既非被保險汽車，受害人僅得依強制汽車責任保險法第
    三十四條第一項第二款規定，向特別補償基金請求補償，而不得向自己之保險人
    ，請求給付保險金。
六、末按汽車交通事故發生時，受害人或其繼承人因肇事汽車非被保險汽車者，未能
    依本法規定向保險人請求給付保險金者，得在相當於本法規定之保險金額範圍內
    ，向特別補償基金請求補償，強制汽車責任保險法第卅八條第一項第二款定有明
    文。本件上訴人所駕駛之肇事汽車既非被保險汽車，則康劉敏珠之繼承人即得依
    上開規定，向依該法設置之汽車交通事故特別補償基金請求補償，並無有如被上
    訴人所云投保者，未能獲得理賠之情形。又特別補償基金於補償金額範圍內，得
    直接向加害人或汽車所有人求償，且於加害人或汽車所有人償還全部補償金額前
    ，並得通知主管機關吊扣牌照、駕照，並停止辦理車輛異動，強制汽車責任保險
    法第三十九條第二項、第三項亦定有明文，是亦不會發生被上訴人所稱上訴人有
    脫免其賠償責任之情形。另依強制汽車責任保險法第卅八條第一項第二款之規定
    ，只要肇事汽車之未參加強制汽車責任保險，為非保險汽車者，在汽車交通事故
    發生時，受害人或其繼承人即得在相當於強制汽車責任保險法規定之保險金額範
    圍內向特別補償基金請求補償，其所致損害即應由基金予以補償，至於其他車輛
    若有保險，該車輛所致損害仍得向其承保之保險人請求，是被上訴人抗辯稱目前
    特別補償基金認須全部肇事車輛均未投保之情形，方得請求基金補償云云，實有
    違強制汽車責任保險法規定，為本院所不採。
七、被上訴人依其保險契約對康劉敏珠之受益人即康勝雄等五人本無給付保險金之義
    務，卻仍加以給付，揆諸前述說明，其並不符保險代位權之取得要件，是被上訴
    人自不得主張系爭保險契約條款第二十四條約定或強制汽車責任保險法第三十一
    條第一項或保險法第五十三條之保險代位權；上訴人抗辯被上訴人無代位權，為
    有理由。本件被上訴人既不符其所主張保險代位權之要件，自無需再進一步探究
    其所欲代位請求之損害賠償請求權存在與否之問題。
八、綜上所述，被保險汽車駕駛人本身之傷亡，既非強制汽車責任保險法所承保之範
    圍，而被上訴人與要保人康勝雄亦無附加對被保險車輛汽車駕駛人之傷害保險，
    是被保險汽車駕駛人康劉敏珠車禍身亡之損失即非被上訴人依系爭保險契約應負
    保險責任之事由，被上訴人自無給付保險金之義務，被上訴人要無保險代位可言
    。從而，被上訴人主張其已給付被保險汽車駕駛人康劉敏珠之受益人康勝雄等五
    人一百二十萬二千六百三十七元，而依強制汽車責任保險法第三十一條、保險法
    第五十三條規定及系爭保險契約第二十四條第一項之約定，代位請求上訴人給付
    一百二十萬元，及自起訴狀繕本送達（原審判決以卷內因無送達證書，支付命令
    聲請狀『繕本』何時送達不明，而依支付命令異議狀載日期即八十九年四月十八
    日作為支付命令送達日期）翌日起按週年利率百分之五計算之利息，為無理由，
    不應准許。原審判命上訴人給付，自有未洽。上訴意旨指摘原判決不當，求予廢
    棄改判，為有理由。自應由本院予以廢棄改判，如主文第二項所示。
九、本件事證已臻明確，兩造其餘攻擊防禦方法與結論無涉，爰不一一論述，併此敘
    明。
十、據上論結，本件上訴為有理由，依民事訴訟法第四百五十條、第七十八條，判決
    如主文。
中      華      民      國    九十二    年     一     月     二十一     日
                                    臺灣高等法院臺南分院民事第三庭
~B1審判長法官  林    輝    雄
~B2      法官  王    明    宏
~B3      法官  丁    振    昌
右為正本係照原本作成。
不得上訴。
中      華      民      國    九十二    年     一     月     二十七     日
~B法院書記官  黃    惠    美


司法院資訊處製作；財團法人民間司法改革基金會備份。
